【裁判字號】    99,上訴,587
【裁判日期】    990914
【裁判案由】    違反貪污治罪條例等
【裁判全文】
臺灣高等法院臺南分院刑事判決         99年度上訴字第587號
上  訴  人  臺灣雲林地方法院檢察署檢察官
上  訴  人
即  被  告  丙○○
選任辯護人  簡丞佑律師
            張育誠律師
上列上訴人因被告違反貪污治罪條例等案件，不服臺灣雲林地方
法院97年度訴字第1361號中華民國99年 4月21日第一審判決（起
訴案號：臺灣雲林地方法院檢察署97年度偵緝字第 249號），檢
察官及被告分別提起上訴，本院判決如下：
    主  文
原判決關於丙○○詐欺取財有罪部分撤銷。
丙○○犯詐欺取財罪，累犯，處有期徒刑玖月。
其他上訴（即丙○○被訴結夥三人以上竊盜及違背職務行賄無罪
部分）均駁回。
    事  實
一、丙○○(一)前於民國（下同）82年間，因違反肅清煙毒條例案
    件，經臺灣臺北地方法院以82年度訴緝字第 269號判決判處
    有期徒刑三年三月，經其上訴後，於82年 9月24日撤回上訴
    而確定；(二)又於83年 8月29日，因偽造文書案件，經臺灣雲
    林地方法院以83年度易字第 893號判決判處有期徒刑六月、
    五月確定；(三)又於83年10月14日，因違反麻醉藥品管理條例
    案件，經臺灣雲林地方法院以83年度訴緝字第35號判決判處
    有期徒刑十月確定；(四)又於84年 6月20日，因違反肅清煙毒
    條例及槍砲彈藥刀械管制條例等案件，經本院以84年度上訴
    字第 228號判決分別判處有期徒刑三年八月、三月確定；(五)
    又於85年 5月31日，因違反槍砲彈藥刀械管制條例案件，經
    本院以84年度上更(一)字第 107號判決判處有期徒刑一年六月
    確定。嗣上開(二)至(五)各罪，經本院以85年度聲字第 273號裁
    定其應執行有期徒刑六年六月確定，經接續上開(一)之刑期入
    監執行，於88年 6月24日縮短刑期假釋出監，於92年11月26
    日保護管束期滿，其未執行之刑以已執行論，而執行完畢。
二、丙○○於95年 5月間，得知雲林縣二崙鄉公所將辦理「二崙
    鄉大義崙排水清理等二件工程」（下稱本件工程）之採購發
    包，工程內容包括大義崙排水清理工程（含大義崙大排、田
    尾大排）及新庄子大排清理工程，而本件工程設計由原無「
    有價土方」外售項目，改為包含40,205立方公尺「有價土方
    」之外售項目，且每立方公尺有價土方之單價僅設計遠低於
    市價之新臺幣（下同）50元左右，又大義崙大排係未經疏濬
    、底層蘊含優良砂質之土方，認為有利可圖，遂於95年 6月
    17日或18日晚間約 6、7時許，在雲林縣西螺鎮某KTV向富砂
    石採取經驗之友人甲○○（因偽造文書及違反政府採購法業
    經，經法院判處有期徒刑確定），遊說合作投標承攬本件工
    程，甲○○經評估後同意合作，並允諾負責準備投標牌照資
    料及籌措資金，惟因其本身資金不足，乃另找來旺呈企業有
    限公司之實際負責人乙○○（業經法院判決無罪確定）合夥
    參與出資，三人並共同約定朋分工程款及相關利潤分配，由
    丙○○獲得總獲利之40％、乙○○獲得總獲利之35％、甲○○則獲得總獲利之25％。迄於本件工程95年7月7日開標前數
    日之某日夜間，丙○○因自己經濟狀況不佳，竟意圖為自己
    不法之所有，邀甲○○至西螺鎮香蕉園KTV或凱麗KTV內聚會
    ，向不知情之甲○○佯稱：伊於本件工程有門路可以向雲林
    縣二崙鄉公所人員行賄，且須在開標當日中午之前，拿工程
    得標總價400多萬元之三成扣掉尾數後之金額即120萬元，交
    付給二崙鄉公所高層人員云云，甲○○為順利得標該工程，
    不疑有他，遂當場允諾，並轉告乙○○，亦獲乙○○之同意
    。嗣本件工程於95年7月7日上午 9時30分許開標結果，由甲○○向李春昇、阮啟倫所分別借牌之冠寶營造有限公司（下
    稱冠寶公司）及上喜開發有限公司（下稱上喜公司）共同投
    標之名義順利得標後（李春昇、阮啟倫、冠寶公司、上喜公
    司違反政府採購法部分業經原審判處徒刑確定），丙○○於
    當日上午，隨即向甲○○索取所稱欲行賄二崙鄉公所公務員
    之賄款 120萬元，復由甲○○轉告乙○○上情，致甲○○、
    乙○○陷於錯誤，旋由乙○○提領現金 120萬元後，與甲○○共同前往二崙鄉農會附近，交付該現金 120萬元予丙○○
    ，而丙○○於取得款項後，乃自行花用殆盡。
三、案經臺灣雲林地方法院檢察署政風室簽請分案後由該署檢察
    官指揮法務部調查局雲林縣調查站偵查起訴。
    理  由
甲、關於證據能力方面
一、按被告以外之人於審判外之陳述，雖不符前四條之規定，而
    經當事人同意於審判程序作為證據，法院審酌該言詞陳述或
    書面陳述作成時之情況，認為適當者，亦得為證據，刑事訴
    訟法第159條之5定有明文。
二、查本件被告犯罪事實之證據方法，經本院準備程序提示予檢
    察官、被告及辯護人，均表示對於證據能力無意見，同意列
    為證據（本院卷第65頁）。
三、又查，本件證人沈明信、阮啟倫、甲○○、乙○○、林士棠
    、李新源等人於警詢之證述，核均係經由其等同意後始接受
    訊問，且經警方先訊問相關案情，由其等一一陳述後，始經
    記載於偵訊筆錄之中，嗣經閱覽筆錄無訛，再按捺指印所制
    作完成，全程並經錄音存證等情，足見警詢筆錄確係本於其
    等之陳述內容所制作，且符合取證之合法程序，是認上開證
    人於警詢中所為之供述證據，依其等作成時之情況，應為適
    當者，自得採為證據。
四、再按被告以外之人於偵查中向檢察官所為之陳述，除顯有不
    可信之情況者外，得為證據，刑事訴訟法第159條之1第 2項
    定有明文。查證人沈明信、阮啟倫、甲○○、乙○○、林士
    棠、李新源、李春昇、陳品宏、羅菁蕊、侯勝堂、陳旻詩等
    人於偵訊中所為之陳述，係以證人之身分具結作證，而因檢
    察官與法官同為司法官，衡諸實務運作，檢察官實施刑事偵
    查程序，應能恪遵法定程序之要求，未有違法取供之情事，
    符合取證之合法程序，亦無所謂「顯有不可信」之情形，故
    上開證詞雖於審判外所為，然應為傳聞證據之例外，具有證
    據能力。
五、綜上所述，本院審酌上開證據及本判決所引用之物證、書面
    證據等，其製作時之情況，並無違法不當之情事，其證據之
    取得過程亦無瑕疵，認為以之作為證據應屬適當，與本案待
    證事實間復具有關連性，並經檢察官、被告及辯護人均表示
    同意列為證據，揆諸前開規定，應認該等供述證據符合傳聞
    證據之例外，自屬具有證據能力。
乙、撤銷改判部分（即被告詐欺取財有罪部分）
壹、認定犯罪事實所憑之證據及理由
一、上開詐欺取財之事實，業據上訴人即被告丙○○於原審及本
    院審理時均坦白承認（見原審法院97年度訴字第1361號《下
    稱97訴1361號》卷一第30頁、99年 3月29日審判筆錄第16頁
    、第17頁，本院卷第60、95頁），核與被害人甲○○及乙○○於雲林縣調查站及檢察官偵訊時證述：因被告丙○○告知
    須支付本件工程總價3成共120萬元予二崙鄉公所高層人員，
    因而交付 120萬元予被告丙○○等情節大致相符（見臺灣雲
    林地方法院檢察署《下稱雲林地檢署》95年度偵字第6156號
    《下稱95偵6156號》卷(一)第67頁正背面、第68頁背面、第69
    頁正面、第81頁、第89頁、卷(二)第259頁背面、第261頁正面
    、第265頁背面、第276頁），並據證人李春昇、阮啟倫於檢
    察官偵訊時分別證述將冠寶公司、上喜公司借牌予甲○○參
    與本件工程投標之情節相符（見95偵6156號卷(二) 第236頁至
    第 237頁、雲林地檢署95年度他字第1487號《下稱95他1487
    號》卷第 137頁），復有本件工程之中文公開招標公告資料
    、開標紀錄、冠寶公司與上喜公司之共同投標協議書等在卷
    可參（見95他1487號卷第5頁至第7頁、第13頁、第20頁至第
    21頁）。此外，本件亦無證據可認被告丙○○及被害人甲○○、乙○○等人於本件工程開標後，確有拿 120萬元行賄雲
    林縣二崙鄉公所高層人員之情形，是被告向被害人甲○○、
    乙○○訛稱於本件工程開標後，要拿1 20萬元行賄雲林縣二
    崙鄉公所高層人員，應係屬施以詐術而取得該 120萬元之詐
    欺取財行為，足堪認定。
二、綜上所述，被告於原審及本院審理中向法官所為之自白，其
    任意陳述之信用性已受確定保障之情況下所作成，其自白應
    無係被告虛擬致與真實不符之虞，故對前開自白在證據價值
    之判斷已無再加以限制之必要，應認被告自白，其可信度甚
    高，堪信與事實相合。又經調查上開補強證據亦足資證明被
    告於審理中所為之任意性自白，核與事實相合，而確信被告
    前述自白之犯罪事實確屬真實。從而，本件事證明確，被告
    詐欺取財之犯行，堪以認定，應依法論科。
貳、論罪科刑之理由
一、核被告所為，係犯刑法第339條第1項之詐欺取財罪。
二、被告以一詐欺行為，同時詐騙被害人甲○○及乙○○，致被
    害人甲○○及乙○○受有財產上損害，為想像競合犯，應從
    一重之詐欺取財罪處斷。
三、被告有如上開事實欄一之犯罪前科及執行紀錄，有其臺灣高
    等法院被告前案紀錄表在卷可按，其受有期徒刑之執行完畢
    後，於五年內故意再犯本件有期徒刑以上之罪，為累犯，應
    依刑法第47條第1項規定加重其刑。
四、又被告之本件犯罪行為時間固係於96年04月24日以前，惟其
    於中華民國九十六年罪犯減刑條例施行前即96年 1月24日，
    經臺灣雲林地方法院檢察署通緝，直至97年10月15日始遭緝
    獲，而未於96年12月31日以前自動歸案接受偵查，臺灣雲林
    地方法院檢察署96年 1月24日雲檢明偵公緝字第74號通緝書
    及97年10月16日雲檢家公銷字第843號撤銷通緝書各1件在卷
    可憑，是依該條例第 5條規定，不得依該條例減刑，併予敘
    明。
參、撤銷改判之理由
一、原審依上開事證，予以論罪科刑，固非無據，惟按被告於犯
    罪後有無與被害人和解，賠償損害，係屬犯後態度之範疇，
    事實審法院自得以之為量刑審酌事項之一。查被告於本院審
    理時，已於99年 8月12日與被害人乙○○達成和解，賠償其
    損害120萬元，並已將該120萬元匯入乙○○經營之旺呈企業
    有限公司，有被告提出之協議書、存款明細、雲林縣西螺縣
    農會匯款回條、營利事業登記證影本等件附卷可稽（本院卷
    第74至76、98頁），原審未及審酌上開量刑事由，自有未洽
    。
二、依上所述，被告上訴意旨以：被告坦承犯行，已與被害人達
    成和解，並賠償其等損害為由，而指摘原判決就詐欺取財有
    罪部分量刑過重，請求從輕量刑，為有理由，應由本院將原
    判決此部分予以撤銷改判，以期適法。
三、本院審酌被告丙○○曾有脫逃、違反麻醉藥品管理條例、肅
    清煙毒條例、槍砲彈藥刀械管制條例、偽造文書等多項前科
    ，有上開前案紀錄表在卷可按，素行非佳，於本案因經濟狀
    況不佳，竟利用與友人共同承攬工程之機會，詐騙友人甲○○、乙○○之錢財共 120萬元，金額不低，及其學歷僅國中
    畢業，教育程度不高，於檢調人員介入本案調查後，均未能
    到案說明，嗣經發布通緝，始遭緝獲到案，有逃亡、藏匿之
    情形，惟念其於到案後坦承詐欺取財犯行，並於本院審理時
    ，已於99年 8月12日與被害人乙○○達成和解，賠償其損害
    120萬元，且被害人乙○○亦到庭結證稱：被告已將120萬元
    匯還給我了。本來當初被告講這筆錢是要去公關的，後來隔
    幾天被告告訴我說他沒有拿去公關，被告有跟我說他最近比
    較缺錢，是否可以讓他週轉一下。有關協議書第三點（即不
    再對此事件追究被告之刑事及民事責任，並同意宥恕被告所
    涉臺灣高等法院臺南分院99年度上訴字第 587號貪污等案件
    之刑事責任，並請求審理本案之法院對被告從輕量刑）這是
    我的本意，這是朋友互相借錢，如果被告把錢還給我就可以
    了，我當初也是要讓他週轉方便的等語（本院卷第93、94頁
    ）暨其犯罪動機、目的等一切情狀，量處如主文第二項所示
    之刑。
四、至於被告及辯護人雖另以：被告犯後犯行，又已賠償被害人
    損害，取得被害人之宥恕，請求從輕量處得易科罰金之六月
    以下有期徒刑云云，然被告以對公務員行賄為由行騙，誤導
    及破壞社會民眾對於公務員職務廉潔性之觀感，對於社會價
    值判斷造成不良影響，且被告前有多次觸法前科，本院是認
    量刑不宜過輕，方能收矯正及懲儆之效，是被告及辯護人執
    前詞而請求量處得易科罰金之六月以下有期徒刑云云，自非
    可取，附予敘明。
丙、上訴駁回部分（即被告被訴結夥三人以上竊盜及違背職務行
    賄無罪部分）
壹、公訴意旨略以：
  (一)被告丙○○於95年 5月間，得知雲林縣二崙鄉公所將辦理本
    件工程之採購發包，且大義崙大排係未經疏浚、底層蘊含優
    良砂質之土方，若「以合法疏浚工程掩護超挖盜採」，將有
    暴利可圖，遂與甲○○、乙○○合夥投標該項工程，三人並
    決意共同基於結夥三人盜採國有土方之犯意聯絡，共同約定
    朋分工程款及盜賣國有土方之利潤分配，由被告丙○○獲得
    總利潤之40％、乙○○獲得總獲利之35％、甲○○獲得總利
    潤之25％。於95年6、7月間，先由甲○○向冠寶公司負責人
    李春昇及上喜公司負責人阮啟倫借用該二家公司之名義、證
    件及大小章，於95年07月07日前去二崙鄉公所參與投標，開
    標結果，冠寶公司、上喜公司共同投標（聯合承攬）之工程
    標價415萬元、有價土方標價1,929,840元，兩者相減之投標
    價格為222萬160元（起訴書誤載為220萬160元），冠寶公司
    優先減價後，工程標價減為 410萬元、有價土方標價不變，
    減價後之投標價格為217萬160元，低於底價而得標。冠寶公
    司得標後，旋於95年 7月10日與二崙鄉公所完成簽約，並於
    95年 7月13日開工，施工期間，被告丙○○負責擺平工地一
    切糾紛或民眾抗爭，而乙○○另外調派與渠等有意圖為自己
    不法所有犯意聯絡之仙地庭園咖啡廳經理即被告林士棠（業
    經法院判處無罪確定），負責現場施工派遣、單據蒐集等作
    業，供乙○○作帳，以充分掌握土方挖取、外賣之數量，並
    計算盈虧。甲○○、乙○○、被告丙○○又另外僱用不知情
    、真實姓名年籍不詳綽號「大頭」、「國良」、「阿成」、
    「阿忠」等挖土機司機負責盜挖土方，僱用不知情、真實姓
    名年籍不詳綽號「阿來」、「阿財」、「石頭」、「和尚」
    、「羊肉」、「唯欣」、「阿義」等砂石車司機負責運送土
    方，且僱用不知情、真實姓名年籍不詳綽號「阿喜」之人負
    責土方簽單之收單及出單。
  (二)因甲○○等人蓄意超出河道設計高程，以向下超挖盜採品質
    較佳之底層砂石，屢經附近民眾檢舉。二崙鄉鄉公所承辦本
    件工程採購之技士李新源（因不違背職務受賄罪業經法院判
    處有期徒刑四年六月、褫奪公權四年確定在案）數度前往工
    地現場察看，亦發現工地所採之有價土方品質甚佳異乎常情
    ，發現有明顯違反設計高層超挖之情事，即出言警告現場工
    作人員有超挖盜採之嫌疑，要求改善。此舉造成被告丙○○
    、甲○○、乙○○等人結夥竊盜之犯行無法續行之壓力。95
    年10月11日中午，被告丙○○在工地旁之埤塘納骨塔土地公
    廟涼亭內（工程工地0k+700左右）向甲○○提議向李新源行
    賄20萬元，以免李新源一再前來檢查是否超挖，經甲○○同
    意後，轉告乙○○，三人遂形成對於公務員違背職務（放棄
    監督）之行為交付賄賂之犯意聯絡，旋於95年10月12日中午
    12時許，由乙○○準備20萬元現金，在工程工地與甲○○會
    面，二人分別各自開車前往離工地不遠、位於雲林縣二崙鄉
    ○○路82號之2李新源住處，當時李新源獨自1人在家午休，
    甲○○及乙○○進入該處，先與李新源寒暄並討論工程運土
    等問題後，即推由甲○○向李新源表示：「李大哥，我們陳
    董（乙○○）說我們公司花費，給你一點指導費用」等語，
    乙○○立將20萬元現金從包裝之報紙內拿出，面交李新源後
    ，甲○○與乙○○隨即離去。李新源收取賄賂後，即違背工
    程主辦人應積極監督工程進行、防範盜採等職務上當為之行
    為，監工態度大為轉變，甚少前往工地察看、亦不再監督包
    商有無超挖、盜採等情事。本件工程於95年8月9日開工，工
    期為45日曆天，原應預定於95年09月22日完工，惟甲○○等
    人為繼續盜採外運圖利，又藉故延展工期至95年10月19日，
    然卻於施工期間，繼續將大義崙工區內土方盜採並運外販賣
    圖利。迨95年09月08日，監造單位沈明信事務所發現「大義
    崙大排」0K+900~1K+000及1K+300~1K+600公尺處有超挖現象
    ，且於95年9月14日以明信土木字第141號函知冠寶公司於文
    到 3日內回填改善以符合設計圖說，然卻未見甲○○、林士
    棠等人有何改善或回填之動作。至95年10月19日後，甲○○
    、林士棠等人再假藉其他名義繼續拖延工期，並繼續竊取土
    方。沈明信事務所復於95年10月24日以（95）明信土木字第
    141 號函告冠寶公司及上喜公司，敘明「於95年10月23日於
    『大義崙大排1K +700~1K+800』施工範圍內發現有開挖過深
    現象，請冠寶公司於文到 2日內回復原狀」，詎甲○○等人
    竟置之不理。迄95年11月 5日，沈明信事務所統計包商所繳
    交之簽單，發現工區內土方之超挖至少已達 242立方公尺，
    經數次通知渠等廠商改善、回填，亦無回應。總計被告丙○○、甲○○、乙○○、林士棠等人以此方式結夥盜採總數量
    約為8,163立方公尺之國有土方（如以每立方公尺300元單價
    估計，渠等不法獲利約244萬8,900元）。
  (三)因認被告丙○○另涉犯刑法第321條第1項第4 款結夥三人以
    上竊盜罪嫌及貪污治罪條例第11條第3項、第1項對於公務員
    違背職務之行為交付賄賂罪嫌。
貳、按犯罪事實應依證據認定之，無證據不得推定其犯罪事實；
    又不能證明被告犯罪者，即應諭知無罪之判決，刑事訴訟法
    第154條第2項、第301條第1項分別定有明文。次按刑事訴訟
    法第161條已於91年2月8日修正公布，其第1項規定：檢察官
    就被告犯罪事實，應負舉證責任，並指出證明之方法。因此
    ，檢察官對於起訴之犯罪事實，應負提出證據及說服之實質
    舉證責任。倘其所提出之證據，不足為被告有罪之積極證明
    ，或其指出證明之方法，無從說服法院以形成被告有罪之心
    證，基於無罪推定之原則，自應為被告無罪判決之諭知（最
    高法院92年台上字第 128號判決要旨參照）。又按認定不利
    於被告之事實，須依積極證據，苟積極證據不足為不利於被
    告事實之認定時，即應為有利於被告之認定，更不必有何有
    利之證據；認定犯罪事實所憑之證據，雖不以直接證據為限
    ，間接證據亦包括在內，然而無論直接或間接證據，其為訴
    訟上之證明，須於通常一般之人均不致有所懷疑，而得確信
    為真實之程度者，始得據為有罪之認定，倘其證明尚未達於
    此一程度，而有合理性懷疑存在時，即不得遽為被告犯罪之
    認定（最高法院32年上字第 816號及76年台上字第4986號判
    例意旨亦可資參照）。
參、被告被訴結夥三人以上竊盜部分
一、公訴及上訴意旨認被告涉犯結夥三人以上竊盜犯行，係以下
    列證據方法為其論罪依據：
  (一)證人即共同被告甲○○於95年12月22日雲林縣調查站及同年
    月25日檢察官偵訊之供述；於96年 1月25日雲林縣調查站及
    同年月26日檢察官偵訊之供述。
  (二)證人即共同被告乙○○於95年12月18日雲林縣調查站之供述
  (三)證人即共同被告林士棠於95年12月18日雲林縣調查站及同日
    檢察官偵訊時之供述；於95年12月22日雲林縣調查站之供述
  (四)證人即共同被告甲○○、乙○○及林士棠於96年01月30日檢
    察官偵訊時之供述。
  (五)證人沈明信於95年12月07日雲林縣調查站及同年月08日檢察
    官偵訊時之證述
  (六)二崙鄉大義崙排水清理等二件工程95年11月13日施工說明書
    （見95他1487號卷第95頁至第96頁）。
  (七)95年11月08日（起訴書誤寫為13日）工程查驗紀錄表（見95
    他1487號卷第97頁至第100頁）。
  (八)雲林地檢署檢察官於95年12月05日至二崙鄉大義崙排水清理
    等二件工程現場會勘紀錄。
  (九)本件工程估價單（見95他1487號卷第14頁）。
  (十)沈明信事務所95年9月14日95明信土木字第141號函、工程分
    段會勘紀錄表、及沈明信事務所95年10月16日95明信土木字
    第202號函、95年10月24日95明信土木字第141號函、95年11
    月16日（095）明信土木字第212號函、95年11月13日工程施
    工說明書。
  (十一)二崙鄉公所95年09月18日二鄉建字第0950009244號函（見95
    他1487號卷第75頁）。
  (十二)施工品質督導查證表、二崙鄉公所95年11月20日以二鄉建字
    第0950011403號函、95年11月20日下午02時工地拍照相片。
四、訊據被告丙○○堅決否認結夥三人以上竊盜之犯行，並辯稱
    ：本件檢察官認為有超挖情形，因為測量在河道中間，但因
    為河水漲潮退潮關係測量並不準確，其測量結果不能作為是
    否有超挖之證據，且被告所挖的砂石，均堆置在河道旁的堆
    置場，並沒有堆置在外面而且後來也有回填，並且也已足夠
    ，若被告有盜挖情形，就會把砂石搬運到外面，故本件並沒
    有超挖情形等語。經查：
  (一)公訴意旨認被告丙○○涉有上開結夥三人以上竊盜罪嫌，無
    非係以參與本件工程之甲○○、乙○○、林士棠等人就竊盜
    部分事實於檢察官偵訊時均為認罪之陳述等語，然查證人即
    共同被告甲○○、乙○○及林士棠等人於檢調偵訊之初均否
    認有何盜採土方之犯行，而其等上開認罪之陳述均係處於被
    羈押狀態下所為之陳述，嗣其等於原審法院前案審理時亦均
    有所否認（見原審前案審理卷一第65頁正面、卷四第 184頁
    正面），尚難認其等已就檢察官起訴之此部分竊盜犯罪事實
    為完全自白，合先敘明。
  (二)檢察官固提出多項證據欲證明被告丙○○與共同被告甲○○
    、乙○○、林士棠等人承包施作本件疏濬工程有多處超挖過
    深之情形，然經觀諸被告丙○○及共同被告甲○○、乙○○
    、林士棠等人於原審法院審理時，就檢察官所指超挖之事實
    固不爭執，惟均辯稱：本件超挖並非出於故意盜採的意思等
    語，即否認有故意盜採之犯意。且參以雲林縣調查站及檢察
    官偵訊共同被告甲○○、乙○○及林士棠等人之筆錄，並無
    有關被告丙○○與共同被告甲○○、乙○○、林士棠等人於
    本件工程係如何有犯意聯絡共同謀議如何盜採土石方等情之
    供述情節，而共同被告甲○○、乙○○及林士棠於原審法院
    前案審理時均辯稱：本件工程並無協商如何盜採、超挖之情
    形等語，否認有檢察官所指：「以合法疏濬工程掩護超挖盜
    採」之竊盜犯意聯絡。是本件被告丙○○與共同被告甲○○
    、乙○○、林士棠等人是否構成竊盜之犯行，首應審酌者在
    於其等於主觀上有無竊盜之犯意聯絡？本院經審之：
  1.證人即共同被告甲○○於96年 1月26日檢察官訊問時固供稱
    ：我承認有挖比較漂亮的砂石起來，把比較不漂亮的回填回
    去，也不是否認有盜採等語（見95偵6156號卷(二)第 274頁）
    。然本件依實際負責現場監工之證人侯堂勝所述，本件工程
    於檢調人員介入調查前，施工單位僅依通知回填1次，另有2
    次通知回填，遲未依規定回填，而該次回填並未經監工單位
    發現有上開回填比較不漂亮的砂石情形。且所謂「挖比較漂
    亮的砂石起來，把比較不漂亮的回填回去」，若該比較漂亮
    、比較不漂亮的砂石，都是在本件工程疏濬之河道中所挖取
    ，並非將本件工程疏濬之河道中，砂石比較漂亮的挖取後外
    運，回填以外來比較不漂亮的砂石，準此尚難認有何竊盜之
    可言。況且，檢察官既自始未舉證證明被告丙○○與共同被
    告甲○○、乙○○、林士棠等人有將本件工程疏濬之河道砂
    石比較漂亮的挖取後外運，而回填以外來比較不漂亮的砂石
    情形，自難僅以共同被告甲○○有上開供述，遽認被告丙○○與共同被告甲○○、乙○○、林士棠等人有竊盜本件工程
    土石之犯意。
  2.且參以，共同被告甲○○於上開同日檢察官偵訊時雖另供述
    ：是丙○○跟我誘惑說他已經運作好了，已把土方數量壓到
    四萬方，其實可以挖的數量比這個多，我是在想如果沒有抓
    到的話，我就多挖一點，人都是貪心的，但是就算沒有挖到
    六萬方，只有挖到四萬方，我也不會虧錢等語（見95偵6156
    號卷(二)第 275頁）。惟此亦僅係當初被告丙○○找共同被告
    甲○○合作之心態，共同被告甲○○當時亦無確切之竊盜犯
    意，尚難徒據此即認被告丙○○與共同被告甲○○等人嗣於
    本件工程施工中，具有竊盜河道中土石之犯意。
  3.又查，證人沈明信於原審法院前案審理時固結證稱：施工單
    位應該一邊測量、一邊施作挖取土方，但一般不太可能這樣
    做，本件工程施工單位有拜託我們監工單位幫他們做測量，
    他們說不會測，我們有幫他們定線，會用水準儀去測深度，
    就是寬度及深度，大都是侯堂勝在做，會給他們確認說水面
    下可以再挖多少公分，但這個過程，他們怎麼去交代怪手，
    我們也不知道，幫他們測量是一段一段的，因為水面它每天
    會有不一樣，本件超挖的地方都在河道中央，有些水位很高
    等語（見原審法院前案審理卷四第148頁正背面、第154頁正
    背面、第 155頁正背面）。綜參證人沈明信上開之證述可知
    本件施工單位既無邊施作邊測量之能力，超挖之位置又都在
    河道中央，且有些水位很高，水面也可能每天會有不一樣，
    則河道中央因位於水面下，所使用之疏濬方法又係以大型挖
    土機逕行挖取河道內之土石方，是挖土機駕駛能否清楚掌握
    到河道中挖取土石之深度，以符合工程設計之高程，尚非無
    疑。
  4.再查，證人侯堂勝於原審法院前案審理時結證稱：「（問：
    本件工程施工過程，你們監造單位有無覺得他們是故意超挖
    ？）在我們有在現場部分，他是都會依照我們指示去做，但
    河中部分，怪手一挖下去最少就是一米，能不能說他們超挖
    ，其實有時候也不見得是故意的。」等語（見原審法院前案
    審理卷四第 163頁背面）。是以，證人侯堂勝於本件工程擔
    任實際監工之人員，於施工單位施工時都在現場監督，然對
    於上開超挖之情形，亦難當然推斷必定係出於故意而為之。
    況且，本件工程雖部分位置經監造單位嗣後測量結果，於扣
    除誤差0.5公尺後，尚有超過深度達 1.16公尺之情形，但以
    挖土機挖取河中土石，河中水面或水位甚高，或水位多變，
    既難以求其精確，原本就難以避免此種超挖之情形會發生。
    且參以，本件工程設計是於短期內施工完成，施工單位為求
    施作迅速及節省人事成本，顯然不可能指派專人跟隨每部挖
    土機，時時測量挖方之深度，以使河底每處之挖方均符合設
    計標準，而應是在概略的、快速的進行挖取河道土方後，於
    完成某一階段施工區域後，才配合測量結果，就深度不足部
    分補行挖取，就深度超過部分，則予以回填，是尚難僅以局
    部區段有超挖情形，即遽認該施工不符合約設計規定，進而
    推認施工單位係本於盜採土石之主觀犯意，而為上開超挖行
    為。更遑論，本件工程多次測量結果，雖有超挖情形，但亦
    有未達設計深度之情形存在，足見其施工並無法達精確之程
    度，是尚難以有部分位置超挖之情形，即遽認被告丙○○與
    共同被告甲○○、乙○○、林士棠等人係本於主觀上有盜採
    土石據為己有之故意而為之。
  5.復查，沈明信事務所於95年11月13日向二崙鄉公所提出之「
    二崙鄉大義崙排水清理等二件工程施工說明書」上固記載：
    「至95年11月05日止經監造單位計算後共計40,447立方公尺
    ，已超出合約數量242立方公尺。」；另證人沈明信於 95年
    12月07日雲林縣調查站及同年月08日檢察官訊問時，就上開
    說明書之記載亦證述：依據廠商給我們的簽單來核算，每臺
    車輛外運14.7立方公尺計算，至11月05日共外運40,447立方
    公尺的土方等語。然證人沈明信於上開同次訊問證述中亦提
    及堆置場內的土方共計16,365（筆錄誤載為16,658）立方公
    尺，是否包括在前述已經外運完成的有價土方40,774立方公
    尺內，要問侯堂勝比較清楚等語（見95他1487號卷(一)第 147
    頁背面、第148頁、第152頁至第153頁、第178頁至第 179頁
    ）；而證人沈明信於原審法院前案審理時則具結證稱：所謂
    的超挖7、8千立方公尺，都還堆在三個堆置場，沒有運出去
    ，那時候好像還有 1萬多立方，都還在堆置場裡面，我們認
    定離開工地的土方就算是挖出去的土方，所以堆置場的土都
    已經算是挖出去的土方，如果扣除堆置場的土方，實際運出
    去的有價土方並沒有超過合約的數量等語（見原審法院前案
    審理卷4第156頁正面、第157頁正面、第158頁正面）。依上
    計算，本件如扣除被告丙○○與共同被告甲○○、乙○○、
    林士棠等人於工地附近臨時堆置場所堆置之土石方不計，其
    等實際挖取後販售或已處分之土石方，並未逾合約數量（檢
    察官於95年12月05日會勘現場紀錄第四點會勘結果(四)，沈明
    信意見認至95年11月5日止，總計外運有價土方為 40,447立
    方公尺，未包括上述堆置場內之16,365立方公尺在內，亦屬
    與事實不符）。再者，施工單位於工地附近設置之臨時堆置
    場，雖僅有一處經過合法申報，其餘三處未經合法申報，但
    該四處臨時堆置場之位置，均為監造單位及二崙鄉公所所知
    悉，亦據證人沈明信及證人李新源陳明在卷，則衡之常理，
    上開堆置場均尚在監造單位及二崙鄉公所所得掌控之範圍，
    若被告丙○○與共同被告甲○○等人真有意盜採土石，應不
    致於將所挖土石堆置在各該臨時堆置場，以避免被查獲。復
    參酌證人沈明信另於原審法院前案審理時證述：當時甲○○
    是說如果測完有超挖，他們要回填，這個工程到最後，也已
    經回填完畢，是拿堆置場的土來回填的，回填確定沒有問題
    了，剩下的土方才再讓承包商他們載出去賣等語（見原審法
    院前案審理卷四第156頁正面至第158頁背面），益徵被告丙○○與共同被告甲○○、乙○○、林士棠等人施工時因未能
    正確掌控挖取土石之深度，故就超挖部分，其後應再以其等
    堆置場之土石回填，足見被告丙○○與共同被告甲○○、乙○○、林士棠等人就超挖土石部分，主觀上應無本於意圖所
    有之不法犯意，甚為明灼。
  6.至證人沈明信雖於雲林縣調查站及檢察官偵訊時證稱：95年
    11月19日我前往工地現場時發現，由於該處土方是非有價土
    方，不得外運，但是當場挖土機有四台，並且有土方堆置，
    依我專業判斷有可能有外運嫌疑，所以我前往二崙鄉公所找
    政風室陳三鷹主任、承辦人李新源及建設課長劉益誠反映此
    問題，當天就前往工地現場會勘，測量是否有超挖，會勘記
    錄為超挖50公分等語。然此部分證人沈明信陳明係依其個人
    判斷可能有外運嫌疑，屬其個人臆測之詞，且當場並未發現
    載運土石之砂石車，而證人林文水於原審法院前案審理時已
    結證稱：當時並無證據證明施工單位有盜採等語（見原審法
    院前案審理卷4第126頁背面），尚難據此即認被告丙○○與
    共同被告甲○○、乙○○、林士棠等人具有盜採河中土石之
    主觀犯意。
  7.此外，證人侯堂勝於原審法院前案審理時證稱：我們發現超
    挖後，有發文請他們回填到我們設計的高程，大約有發2、3
    次文，第 1次他們有作，接下來他們好像後面工程的關係，
    就沒有如期執行，當時他們是說施作順序的問題，因為河道
    是分一段一段施工，他們那時侯是想說等，比如說我請他回
    填這一段，他是希望上游這邊施作完後，再來回填下游這邊
    ，是因為施工順序上的爭執等語（見原審法院前案審理卷四
    第161頁正面、第162頁正面）。準此可見，就超挖部分，施
    工單位本即必須回填，以符合約設計，始可能驗收通過，是
    施工單位就經測量已超挖部分，遲早必須回填，自不得僅以
    被告丙○○與共同被告甲○○等施工單位遲未回填超挖部分
    ，即認被告丙○○與共同被告甲○○、乙○○、林士棠等人
    就上開超挖回填部分，必定係具有不法所有之意圖。
  8.綜參前開證據之調查結果，並參酌各項情況事實以觀，均未
    能被告丙○○與共同被告甲○○、乙○○、林士棠等人施工
    時因未能正確掌控挖取土石之深度而超挖行為，係本於主觀
    上意圖所有之不法犯意而為之，即與刑法竊盜罪須具有不法
    所有之主觀意圖要件不合，自難以該罪相繩。
  (三)另查，檢察官雖又舉出二崙鄉公所於95年 9月12日工程督導
    時，發現施工現場有未經核准之砂石車輛云云。然依該工程
    督導紀錄表之記載（見95他1487號卷第76頁），當日督導時
    承包商及監造單位均未到場，係承辦單位表示監造單位所陳
    報之載運車輛號碼與實際載運車輛不一，二崙鄉公所始於95
    年 9月18日以二鄉建字第0950009244號函發文承包商及監造
    單位促請改善（見95他1487號卷第75頁）。且施工現場均有
    監造單位在場監督，載運土石離開工地現場，監造單位亦會
    開立三聯單，亦據證人沈明信及侯堂勝證述在卷，是上開未
    經核准之砂石車輛雖出現工地現場，但應僅係施工缺失，尚
    難為被告丙○○與共同被告甲○○、乙○○、林士棠等人不
    利之認定。
五、綜合上開事證，固足以認定被告丙○○與共同被告甲○○、
    乙○○、林士棠等人就本件工程之施工有超挖之事實，但關
    於被告丙○○與共同被告甲○○、乙○○、林士棠等人是否
    具有盜採河中土石之犯意而該當竊盜罪之主觀要件，依卷內
    既有事證，檢察官所提出之證據，尚未達通常一般人均不致
    有所懷疑，而得以確信被告確有公訴意旨所指與共同被告甲○○、乙○○及林士棠等人共犯結夥三人以上盜採本件工程
    土石之犯行，自屬不能證明。
肆、被告被訴對公務員違背職務之行為交付賄賂部分
一、公訴及上訴意旨認被告涉犯對公務員違背職務之行為交付賄
    賂犯行，係以下列證據方法為其論罪依據：
  (一)證人即共同被告甲○○於95年12月22日雲林縣調查站之供述
    及同年月25日檢察官偵訊時之供述。
  (二)證人即共同被告乙○○於95年12月26日雲林縣調查站之供述
    及96年01月30日檢察官偵訊時之供述。
  (三)證人即共同被告李新源於96年01月30日雲林縣調查站及同年
    月31日檢察官偵訊時之供述。
二、按貪污治罪條例第11條第 1項所稱之行賄罪，係以對於依據
    法令從事公務之人員，關於違背職務之行為，行求、期約或
    交付賄賂或其他不正利益為構成要件。若其所行求、期約或
    交付賄賂者，並非針對公務員之違背職務行為，即難論以本
    罪。又按行為之處罰，以行為時之法律有明文規定者為限，
    刑法第1條定有明文。查貪污治罪條例第11條第1項之罪，乃
    係對於公務員違背職務之行為行求、期約、交付賄賂之處罰
    規定。至於行為人對於公務員職務上之行為行求、期約、交
    付賄賂，則無相類似之處罰規定（但公務員對於其職務上之
    行為收受賄賂，則係構成貪污治罪條例第5條第1項第 3款之
    罪），此觀諸貪污治罪條例之相關規定自明。
三、訊據被告丙○○堅決否認有對公務員違背職務之行為交付賄
    賂之犯行，並辯稱：根據相關被告陳述，當初要送錢行賄，
    是因為李新源百般刁難，所以才送20萬元請他指導一下，並
    無叫李新源不能再去監工，李新源收錢後，仍然至現場監工
    ，並沒有放縱情形，被告並無違背職務行賄等語。
四、是以，本院首審酌者為被告丙○○與共同被告甲○○、乙○○等人交付予李新源20萬元現金，是否係基於對於違背職務
    行為而行賄之犯意所為？經查：
  (一)本件公訴意旨乃以被告丙○○與共同被告甲○○及乙○○等
    人為免承辦人李新源一再前來工地檢查是否超挖，乃對李新
    源行賄現金20萬元，而認定被告丙○○與共同被告甲○○、
    乙○○係於對公務員李新源為違背職務之行為交付賄賂等情
    ；並以共同被告甲○○於95年12月22日雲林縣調查站及同年
    月25日檢察官訊問時供稱：本件工程開工後，承辦人李新源
    經常赴工地現場察看，發現採取的有價土方有較好，就隨意
    指摘我們故意挖取，而且每天打數通電話給我，說有人檢舉
    我們盜採等等，百般為難，經丙○○提議並與乙○○討論後
    ，於95年10月12日中午前往被告李新源住家贈送20萬元現金
    ，被告李新源收下該現金後，態度大轉變，變成很少到工地
    察看、很少打電話給我，沒有再刁難，對我們施工過程也完
    全沒有意見，包括施工若對我們有意見，我也都拜託他來協
    調，都有圓滿解決；有一次監造沈明信對我們施工有意見，
    他主張挖出來的土要馬上運走，不能在現場堆置，我請李新
    源到場協助與監造溝通一下，李新源當我的面前，在前述埤
    塘納骨塔土地公廟的涼亭內，向監造沈明信表示，我們施工
    過程因為水份多無法立即外運，要求沈明信變通，讓監造沈
    明信對我們施工監督就沒有像之前那麼嚴格等語（見95偵61
    56號卷(一)第70頁、第82頁至第83頁）；及共同被告乙○○於
    雲林縣調查站及檢察官偵訊時供承：因丙○○、甲○○認為
    施工期間，李新源經常赴工地現場察看，改變施工方式，對
    施工方法多所限制，刻意刁難，導致施工不順，乃提議行賄
    李新源，李新源收下20萬元後，就比較不刁難等語（見95偵
    6156號卷(一)第89頁、第95頁、同案號偵卷(二)第 265頁背面、
    第 269頁）等節，而認定被告涉犯對公務員違背職務之行為
    交付賄賂罪。然依檢察官所舉出之上開證明方法即共同被告
    甲○○、乙○○上開於雲林縣調查站及檢察官偵訊時之證述
    內容以觀，共同被告甲○○、乙○○等人主觀上係認為李新
    源對於本件工程之施工，有刻意刁難（指故意為難他人）之
    情形，始生行賄李新源之想法，圖以行賄方式使李新源不再
    繼續刁難，以求本件工程之施工順利，並非共同被告甲○○
    、乙○○於主觀上有使承辦公務員李新源為任何違背其職務
    行為之意圖，至為明顯。
  (二)又參以，依共同被告甲○○、乙○○分別於雲林縣調查站、
    檢察官偵訊及本院前案審理時之證述，其等前去李新源住家
    贈送現金20萬元時，僅與李新源做短暫寒暄，或簡短談及工
    程上的事項，並陳明所贈現金係當作指導費用、顧問費或諮
    詢費等，並未要求李新源為違背其職務之行為；且本件工程
    是否超挖，尚有監工單位之沈明信技師事務所人員隨時在工
    地現場督導檢測，並非公所承辦人李新源一人所可決定，檢
    察官於本案論告時固主張依共同被告甲○○之供述：「李新
    源當伊的面前，在前述埤塘納骨塔土地公廟的涼亭內，向監
    造沈明信表示，我們施工過程因為水份多無法立即外運，要
    求沈明信變通，讓監造沈明信對我們施工監督就沒有像之前
    那麼嚴格」等語，亦可佐證向李新源行賄之犯行，仍可達成
    相當程度之掩護，而規避監督云云，然共同被告甲○○上開
    供述僅可證明公所承辦人李新源於共同被告甲○○、乙○○
    等人送交20萬元賄賂後，對承包本件工程施工之共同被告甲○○等人有表達善意之情形，但並不足以認定被告丙○○與
    共同被告甲○○、乙○○等人於送交該20萬元賄賂時，確有
    要求李新源為違背職務之行為。是尚難僅因被告丙○○與共
    同被告甲○○、乙○○等承包商遭監造單位沈明信技師事務
    所人員、公所承辦人李新源檢查本件工程是否超挖多次，進
    而贈送公所承辦人李新源20萬元，即遽認被告丙○○與共同
    被告甲○○、乙○○等人主觀上有對公務員李新源為要求違
    背其職務之行為。
  (三)至檢察官於原審法院論告時雖主張共同被告甲○○供述：「
    其向李新源表示：『李大哥，我們陳董（乙○○）說我們公
    司私底下自己再花一條，給你一點指導費用、意思意思一下
    ，如果有比較不周到的地方，施工中的缺失再請指導一下』
    」等語這段話，應依「經驗論理法則」來解釋被告丙○○與
    甲○○、乙○○等人之真意係欲掩護渠等超挖盜採砂石之犯
    行，始由被告丙○○提議，並與甲○○、乙○○等人合意行
    賄後，另由甲○○、乙○○等人為行賄之犯行，而非僅單純
    由文義解釋來論述云云（見檢察官99年 3月30日論告書二之
    (一)）。惟查，檢察官係以被告丙○○與共同被告甲○○、乙○○等人在主觀上確有以「合法疏濬工程掩護超挖盜採砂石
    之犯意聯絡」存在為前提，而有上開推論，然被告丙○○與
    共同被告甲○○、乙○○等人於主觀上尚難認確有以「合法
    疏濬工程掩護超挖盜採砂石」之犯意聯絡，已如上述，則檢
    察官上開推論前提並不存在。又行為人之真意為何除行為人
    本身願意供出其主觀犯意外，本須依據外在之客觀證據予以
    認定，而本件行賄李新源之人即被告丙○○與共同被告甲○○、乙○○等人均否認有要求承辦公務員李新源於收受該20
    萬元賄賂後，須為違背其職務之行為，李新源亦否認其收受
    該20萬元賄賂係基於共同被告甲○○等人之要求其為違背職
    務行為而為，亦如後敘，足見本件共同被告甲○○、乙○○
    等人係因李新源有刻意刁難，始圖以行賄方式使李新源不再
    繼續刁難，以求本件工程之施工順利，此種情形並非不可能
    存在，依罪疑唯有利被告之原則，自應為有利被告丙○○之
    認定，而檢察官所謂之「經驗論理法則」並未具體指明係何
    種「經驗」、「論理」法則，尚無從以共同被告甲○○上開
    供述，即認被告丙○○與共同被告甲○○、乙○○等人交付
    李新源20萬元賄賂之真意，係欲掩護其等超挖盜採砂石之犯
    行，自非可取。
  (四)依上開事證之調查結果，尚難認被告丙○○與共同被告甲○○、乙○○有出於對公務員為違背職務之行為而交付賄賂，
    應甚明確。
五、其次，本院應審酌者為李新源收受甲○○及乙○○所交付之
    20萬元現金，是否係基於對於違背職務行為而收受賄賂，並
    為違背職務之行為，經查：
  (一)公訴及上訴意旨係以：李新源為本件工程之公所承辦人，施
    工期間數度前往工地現場察看，發現工地所採之有價土方品
    質甚佳，異乎常情，即出言警告現場人員有超挖盜採之嫌疑
    ，造成甲○○等人之壓力，嗣被告李新源於收受甲○○及乙○○所交付之賄賂20萬元後，即「違背工程主辦人應積極監
    督工程進行、防範盜採等職務上行為」「監工態度大為轉變
    ，甚少前往工地察看，亦未再關切包商有無超挖、盜採等情
    事，對包商之施工方式亦均無意見」，因認李新源於本案係
    基於對於違背職務之行為而收受賄賂等情。
  (二)惟按刑法上之賄賂罪所謂職務上之行為，係指公務員在其職
    務範圍內所應為或得為之行為；所謂違背職務之行為，係指
    在其職務範圍內不應為而為，或應為而不為者而言（最高法
    院58年台上字第884號判例意旨參照）。
  (三)經觀諸共同被告甲○○、乙○○於雲林縣調查站及檢察官偵
    訊時之證述，並未證述到其等交付20萬元與被告李新源時，
    有要求、期約被告李新源為何違背職務之行為，另參酌共同
    被告甲○○於原審審理時明確證述：當時並未要求李新源允
    諾我們，或是去跟監造施壓力，讓我們去做違法的事等語（
    見原審卷四第87頁背面），足見共同被告甲○○、乙○○於
    贈送20萬元與被告李新源時，尚難認有要求或約定被告李新
    源為何違背其職務之行為或意圖，詳如前述。
  (四)又參以，共同被告甲○○於原審審理時另證述：李新源收受
    20萬元後，工地也有去，對工程還是有意見，只是說我們超
    挖的電話就沒有再打了，態度上是明顯差很多等語（同上開
    審判筆錄）。而證人即二崙鄉公所建設課課長劉益誠於原審
    亦結證稱：我自95年 8月底至本件工程施工完工均擔任建設
    課課長，大約一星期會到工地督導1到2次，95年11、12月還
    是有固定去督導，會填寫公出證，且照規定每次去都要填寫
    施工品質督導查證表，但承辦人有時認為應該寫的時候才寫
    ，督導日期是李新源決定安排的，一般都是由承辦人跟課長
    、政風室主任一起去，但有時政風室主任不在，實際上督導
    人是李新源，因為他是承辦人，有該專長，我只是行政上配
    合，督導通常會告訴承包商要按圖施工，看有無超挖，進度
    要趕的上合約書的完工日期，比較專業的問題，如有無超挖
    ，因為都是在水面下，就麻煩監造單位沈技師實際去檢測；
    本件工程我並沒有接到民眾檢舉說有超挖或盜採的情形，李
    新源也沒有跟我報告過有此情形，在工程末段就是大約95年
    10月底，沈明信有口頭跟我報告說包商有超挖的情形，後來
    檢測過後就用公文直接行文超挖，也有二次有向派出所備案
    ，一次是沈明信及李新源說他們有發現超挖，一次是派出所
    通知我們說有抓到，那次我及李新源都有去派出所；本件承
    包商延遲完工部分，李新源有簽請依照合約要罰款 6倍，李
    新源跟我去督導時，到現場的態度，我個人認為前後都是一
    樣，都是說要按圖施工及如期完工等語（見原審97年 1月17
    日審判筆錄），且依二崙鄉公所提供之職員公出請示單（原
    審卷一第208頁證件存置袋），被告李新源於95年8月10日、
    15日、16日、17日、21日、22日、25日、30日、同年9月6日
    、12日、28日、同年10月27日、30日、31日、同年11月 1日
    、3日、6日、8日、13日、14日、20日、21日、22日、 23日
    、24日、27日、28日、29日、30日、同年12月5日、 18日、
    19日、27日等均有公出前往本件工程工地督導或巡視。復參
    以證人即油車派出所所長林文水於原審審理時亦結證稱：本
    件工程施工期間，我們派出所接到民眾檢舉盜採的不多，大
    概2、3次，其中有一次於95年11月多，應該是公所報案的，
    我去現場有建設課課長、技士及政風室主任，政風室主任認
    為好像有盜採，可是沒有證據，叫我們派出所去看能不能辦
    他們，當天公所李新源技士說他們有價土方已經到期，不能
    再運出去，過了4、5天的某日早上8、9點，經過時發覺有怪
    手、卡車還在施工，我們有過去瞭解，現場施工人員就聯絡
    甲○○，他說是公所請他們做的，我們就聯絡公所建設課課
    長、技士二人過來，他們說是堤防的土要回填，不是要載走
    ，所以就到派出所寫個工作紀錄簿，請他們確認等語（見原
    審上開同日審判筆錄），亦有該員警工作記錄簿在卷可參（
    見原審卷一第 170頁）。由上開共同被告甲○○及證人劉益
    誠、林文水之證述及相關證據可知，李新源於收受20萬元現
    金後，依然有依其職務前往工地督導、巡視，對本件工程施
    工並非毫無意見，仍是要求承包商須按圖施工及如期完工，
    至於是否超挖、盜採仍有所關切，並非如檢察官所指「甚少
    前往工地察看」、「未再關切包商有無超挖、盜採等情事」
    、「對包商之施工方式也均無意見」。
  (五)至檢察官雖又認李新源於收受20萬元現金後，即違背工程主
    辦人應積極監督工程進行、防範盜採等職務上行為，監工態
    度大為轉變，甚少前往工地察看，亦未再關切包商有無超挖
    、盜採等情事，對包商之施工方式亦均無意見云云，然依檢
    察官提出之證據及本院所調查之上開證據，尚難遽認李新源
    有公訴意旨所指上述情形，故難認李新源有何對於違背職務
    之行為而收受賄賂之可言。
  (六)再者，依共同被告甲○○上開於95年12月22日雲林縣調查站
    及同年月25日檢察官訊問時雖證述：本件工程承辦公務員李
    新源於收受該20萬元後，雖態度大為轉變，不再刁難，且曾
    於工程上與監造沈明信技師協調與溝通，要求證人沈明信技
    師變通等語，然不再刁難或協調、溝通以求本件工程順利進
    行，本即承辦公務員李新源本於其職務而處理事務應有之態
    度，尚難以李新源李其後態度大為轉變，不再刁難，即謂有
    何違背職務之可言。
  (七)此外，檢察官並起訴同案被告李新源基於違背職務而收受被
    告及共同被告甲○○及乙○○所交付之20萬元現金，並為違
    背職務之行為，因認犯李新源上開所為，係犯貪污治罪條例
    第4條第1項第 5款對於違背職務之行為收受賄賂罪。然經原
    審法院（96年度訴字第132號）及本院（97年度上訴字第405
    號）審理結果均認：「本件同案被告甲○○、乙○○致贈該
    賄賂20萬元並未要求被告李新源為任何違背其職務之行為，
    其等主觀上係希望於本件工程施工中，被告李新源不要再行
    刁難，依同案被告甲○○、乙○○之證詞，並無法證明被告
    李新源有何違背職務之允諾或約定，檢察官亦未舉證證明甲○○、乙○○如何對於被告李新源為違背職務之行為交付賄
    賂，依卷內證據資料，並無法認定被告李新源有何違背職務
    之行為，自難認定被告李新源係對於違背職務之行為收受賄
    賂，被告李新源之行為自與貪污治罪條例第4條第1項第 5款
    對於違背職務之行為收受賄賂罪有間，已如上述。起訴書認
    被告李新源係犯貪污治罪條例第4條第1項第 5款對於違背職
    務之行為收受賄賂罪，尚有未洽，惟此部分基本社會事實同
    一，起訴法條應予變更。」等語，而論以李新源所為成立貪
    污治罪條例第5條第1項第 3款之對於職務上之行為收受賄賂
    罪，判處有期徒刑四年六月，嗣經李新源提起上訴後，由最
    高法院駁回上訴而告確定，此經本院調閱臺灣雲林地方法院
    96年度訴字第132號及本院97年度上訴字第405號李新源貪污
    案件歷審卷宗查明屬實。
六、基上說明，本件被告丙○○與共同被告甲○○、乙○○共同
    交付賄賂20萬元予公務員李新源並非基於對公務員關於違背
    職務之行為而為，既經本院認定如前述，則被告丙○○與共
    同被告甲○○及乙○○等人縱因為求本件工程順利進行，而
    有交付賄賂與李新源之行為，亦核與貪污治罪條例第11條第
    1項之罪之構成要件不符，而無從論以該條項之罪責。
伍、另共同被告甲○○、乙○○、林士棠等人為檢察官所起訴此
    部分結夥三人以上竊盜罪嫌，及共同被告甲○○、乙○○為
    公訴人所起訴此部分對於公務員關於違背職務行為之行賄罪
    嫌部分，業經臺灣雲林地方法院前案判處無罪（96年度訴字
    第132號），並經本院（97年度上訴字第405號）駁回檢察官
    該部分之上訴而確定在案，此經本院調閱臺灣雲林地方法院
    96年度訴字第132號及本院97年度上訴字第405號李新源貪污
    判決書亦同此認定。
陸、綜上所述，本件檢察官所提出之證明方法，並不足以使本院
    形成被告丙○○有何結夥三人以上竊盜犯行及有對於公務員
    關於違背其職務行為之行賄犯行之心證。此外，復查無其他
    積極證據足資證明被告有上開之犯行，原審認為被告結夥三
    人以上竊盜犯行不能證明；被訴對公務員違背職務之行為交
    付賄賂罪部分，則因被告交付賄賂20萬元予公務員李新源並
    非基於對公務員關於違背職務之行為而為，不該當貪污治罪
    條例第11條第 1項之罪責，而就被告被訴結夥三人以上竊盜
    罪及對公務員違背職務之行為交付賄賂罪，均判決諭知被告
    無罪。本院核其認事用法均無不當。檢察官上訴意旨所指摘
    各節，經查亦非有據，已如前述，是檢察官上訴，為無理由
    ，應予駁回。
丁、適用之法律
一、刑事訴訟法第368條、第369條第1項前段、第364條、第299
    條第1項前段。
二、刑法第339條第1項、第55條、第47條第1項。
三、刑法施行法第1條之1。
本案經檢察官趙中岳到庭執行職務。
中    華    民    國    99    年    9     月    14    日
                  刑事第五庭    審判長法  官  楊明章
                                      法  官  趙文淵
                                      法  官  蔡美美
以上正本證明與原本無異。
詐欺罪及竊盜罪部份，不得上訴。
行賄罪部分，如不服本判決應於收受送達後10日內向本院提出上
訴書狀，其未敘述上訴理由者，並得於提起上訴後10日內向本院
補提理由書（均須按他造當事人之人數附繕本）「切勿逕送上級
法院」。
                                      書記官  歐貞妙
中    華    民    國    99    年    9     月    15    日
附錄本判決論罪科刑法條
中華民國刑法第339條第1項（普通詐欺罪）
意圖為自己或第三人不法之所有，以詐術使人將本人或第三人之
物交付者，處5年以下有期徒刑、拘役或科或併科1千元以下罰金
。

司法院資訊處製作；財團法人民間司法改革基金會備份。
